臺灣士林地方法院刑事判決　　　　　　　 95年度訴字第562號
公　訴　人　臺灣士林地方法院檢察署檢察官
被　　　告　乙○○
選任辯護人　劉錦隆律師
　　　　　　崔駿武律師
上列被告因違反水土保持法案件，經檢察官提起公訴（94年度偵
字第4565號），本院判決如下：
    主  文
乙○○共同違反水土保持義務人於山坡地開挖整地，應先擬具水
土保持計畫，送請主管機關核定之規定，未先擬具水土保持計畫
，致生水土流失，處有期徒刑壹年，減為有期徒刑陸月，如易科
罰金以銀元佰元即新台幣玖佰元折算壹日。
    事　實
一緣甲○○（未據起訴）為座落臺北市○○區○○段1 小段第25
  、26、27地號土地之所有權人，其於民國92年11月10日委任乙○○管理上開土地及上開土地上座落之門牌臺北市○○區○○
  路34及36號房屋。2 人均明知上揭土地業經公告為水土保持法
  第3 條第3 款所稱之山坡地，甲○○、乙○○為同法第4 條所
  稱之水土保持義務人，於上開山坡地上從事開挖整地，依該法
  第12條規定，應先擬具水土保持計畫，送請主管機關核定，詎
  甲○○、乙○○因上開土地上原有之擋土牆老舊，為施作新擋
  土牆，竟共同基於違反水土保持法規定之犯意聯絡，未事先擬
  具水土保持計畫並送請主管機關核定，即由甲○○出資，並由
  乙○○於93年5 月15日與不知情之丙○○訂定工程合約書，約
  定以新臺幣（下同）800 萬元之工程價款，委由丙○○承攬上
  開土地上之擋土牆施作工程，丙○○旋即僱請不知情之數名工
  人（均已成年）駕駛挖土機至上開土地開挖整地，將原有擋土
  牆、駁崁拆除，設置基椿，興建新擋土牆，嗣臺北市政府據報
  於93年6 月16日上午10時30分至上開土地會勘，得悉上情，經
  臺北市政府建設局人員告知代理甲○○至現場之葉榮東違反水
  土保持法之規定，應停止施工，惟甲○○、乙○○仍未停止施
  工，接續由僱用之不知情工人施工，再由臺北市政府先後於93
  年7 月15日、同年月27日、93年8 月2 日及6 日派員至現場會
  勘，發現上開土地仍施工，經臺北市政府建設局人員一再警告
  不得再施工，乙○○、甲○○始於93年8 月7 日至同年月13
  日上午10時30分前某時停止施工，然上開土地原有擋土牆遭拆
  除，且遭大面積開挖整地，造成上開山坡地失去原有草木等植
  物覆被，且造成大範圍地表裸露、破壞地表、雨水直接沖蝕裸
  露之坡地表土，致生水土流失。
二案經臺灣士林地方法院檢察署檢察官簽分偵查起訴。
    理  由
一按被告以外之人於審判外之言詞或書面陳述，除法律有規定者
  外，不得作為證據，刑事訴訟法第159 條第1 項定有明文，是
  被告以外之人於審判外之言詞或書面陳述，除非法律別有規定
  者，否則不得作為證據，亦即除非法律別有規定外，否則傳聞
  證據不得做為證據。而刑事訴訟法於第159 條之後所定之第15
  9 條之1 、第159 條之2 、第159 條之3 、第159 條之4 、第
  159 條之5 條則為第159 條第1 項所稱之例外規定，先予陳明
  。次按被告以外之人於偵查中向檢察官所為之陳述，除顯有不
  可信之情況者外，得為證據，刑事訴訟法第159 條之1 定有明
  文，是被告以外之人於偵查中向檢察官所為之陳述，除顯有不
  可信之情況外，均得為證據，依前述，此條規定為刑事訴訟法
  第159 條第1 項規定之例外規定。查證人葉榮東於偵查中之陳
  述，核屬刑事訴訟法第159 條第1 項所稱被告以外之人於審判
  外之言詞或書面陳述，原無證據能力，不得作為證據，惟證人
  葉榮東於檢察官庭訊時作證所為之陳述，業經具結，本院查無
  顯有不可信之情況，依前開第159 條之1 之規定，當得為證據
  。
二訊據被告乙○○，固坦承前述第25、26、27地號為甲○○所有
  ，並委託其管理，伊未先擬具水土保持計畫，送請主管機關核
  定，即委請林金火在該處施作擋土牆之興建工程等情不諱，惟
  矢口否認違反水土保持法之犯行，辯稱：因舊有擋土牆有點崩
  離，為安全起見始施作新擋土牆，另該處施工應未致生水土流
  失。又施作擋土牆之事甲○○並不知情，工程款亦非甲○○支
  出云云。惟查：
  (一)臺北市○○區○○段1 小段第25、26、27地號土地為甲○○
    所有，上開土地，經行政院79年2 月2 日台79農01893 號函
    核定，並經臺北市政府79年2 月26日79府建五字第79006435
    號公告自79年3 月1 日起適用山坡地保育利用條例之山坡地
    範圍，並經依行政院84年11月29日台84農42282 號函核定，
    臺北市政府84年12月8 日84府建五字第84087387號公告為適
    用水土保持法之山坡地範圍等情，有臺北市土地登記謄本3
    份及臺北市政府93年9 月9 日以府建四字第09306469900 號
    函檢送之前揭行政院及臺北市政府函及公告在卷可徵（偵字
    第1874卷第25至27頁、第94至100 頁），堪可認定。
  (二)次查甲○○為前揭土地之所有權人，並自92年11月10日起至
    97年11月9 日止，以每年60萬元之報酬，委任被告乙○○為
    上開土地之管理人，此有前揭土地謄本及委任契約書（上開
    偵卷第15、16頁）存卷可參，是被告及甲○○分別為經公告
    為水土保持法山坡地之前揭土地之使用人及所有人，應甚明
    確。
  (三)被告未事先擬具水土保持計畫並送請主管機關核定，即於92
    年11月10日與不知情之丙○○訂立工程合約書，以800 萬元
    之工程款委任丙○○在前揭土地施作擋土牆工程，丙○○旋
    即僱請不知情之成年工人數名至上開土地開挖、整地，將原
    有擋土牆、駁崁拆除，設置基椿，興建新擋土牆，嗣臺北市
    政府據報於93年6 月16日上午10時30分至上開土地會勘，並
    當場諭知停止施工，惟臺北市政府再於93年7 月15日上午11
    時25分、同年月27日上午11時25分、同年8 月2 日上午11時
    45分、同年8 月6 日上午10時25分派員至現場會勘，發現仍
    繼續施工，迄至93年8 月13日上午10時30分會勘時始發現停
    工等情，有工程合約書、前揭會勘日期之臺北市政府建設局
    會勘紀錄表、臺北市違反水土保持法案件會勘制止紀錄表及
    現場拍攝之照片在卷可參（見偵字第1874卷第19、20、41
    、68、81、83、85、92、44至50、63至67、82、84、86頁）
    ，並據證人丙○○於本院審理時結證明確（見本院96年1 月
    30日審理筆錄），堪可認定。
  (四)再查經臺北市士林地政事務所於93年10月14日至上揭土地丈
    量原有駁崁至新築駁崁間之面積，分別占前述25、26、27及
    同地段28地號214.24平方公尺、7.15平方公尺、171.86平方
    公尺、109.16平方公尺等情，有臺北市士林地政事務所土地
    複丈成果圖在卷可徵（偵字第1874卷第17、18頁），查被告
    僱工拆除舊擋土牆以築新擋土牆，而原有擋土牆駁崁至新築
    擋土牆駁崁間之面積占前諸地號達602.41平方公尺（214.
    24＋7.15＋171.86＋109.16＝602.41），顯見被告開挖整地
    之面積至少602.41平方公尺，其開挖整地之面積至鉅，應堪
    認定。另上開土地開挖整地前草木叢生，植物覆被等情，有
    甲○○所提未開挖整地前擋土牆駁崁之現場照片附於前述偵
    卷第51頁可參，而開挖整地後原覆被之植物均遭剷除，使上
    揭山坡地失去原有草木等植物覆被乙情，亦有開挖整地後之
    現場照片存卷足參（偵字第1874卷第44至50、63至67、82、
    84、86頁）；又被告於前述土地上大面積之開挖整地，使前
    揭山坡地失去原有草木等植物覆被，而造成水土漫流、水土
    沖刷地表，地表遭破壞，而致生水土流失之情形，亦有臺北
    市政府93年9 月9 日以府建四字第09306469900 號函檢送於
    93年8 月12日、20日、31日至上開土地攝得水土流失之照片
    在卷可參（偵字第1874卷第94、95、105 至109 頁），是被
    告在上揭土地開挖整地致生水土流失乙節，亦足認定。再查
    本件案發後，甲○○即針對上開土地擋土牆及區域排水委託
    專業技師檢送改正計畫，經臺北市政府同意備查，並責其於
    95年8 月1 日完成改正，嗣經臺北市政府於95年7 月17日派
    員至上述土地勘查，認現場擋排水溝、拍漿溝等相關排水設
    施已施作完成，裸露地表已完成植生作業，改正情形符合臺
    北市政府核定之改正計畫等情，有臺北市政府95年6 月13日
    府建四字第09584296000 號函、95年7 月27日府授建四字第
    09532662000 號函附卷可參（見本院卷12、74頁），堪認案
    發後上開土地已施作擋排水溝、拍漿溝等相關排水設施，裸
    露之地表亦已完成植生作業，改正情形符合臺北市政府核定
    之改正計畫。而臺灣省土木技師公會於上揭土地已為前述符
    合臺北市政府核定之改正後之96年4 月27日至前揭土地勘驗
    ，經鑑定仍認上開土地開挖整地構築擋土牆措施，於施工過
    程中表土未覆蓋保護致生少部分表土流失，然因下坡段植生
    良好並無災情發生，前開水土流失現象於擋土牆完工應不會
    發生等情，有該公會鑑定報告書可參，依鑑定結果可知該工
    程確造成表土流失，於擋土牆完工後水土流失現象應不會發
    生，足知於擋土牆未完工時確有水土流失之現象，應可認定
    。又臺灣省土木技師公會鑑定報告雖認上開擋土牆之施工似
    無大面積開挖整地云云，然查其判斷依據為卷內標的物歷次
    之照片及其他卷存資料，然查相機僅能拍攝部分畫面，未能
    觀其全貌，僅依卷內拍攝之照片，難正確認定開挖、整地之
    面積，而依臺北市士林地政事務所丈量之土地複丈成果圖，
    顯示系爭土地上原有擋土牆駁崁至新築擋土牆駁崁間之面積
    占前開地號土地602.41平方公尺乙情，及參照卷內現場開挖
    之照片，本院認被告開挖整地之面積面積非小，已如前述，
    是鑑定報告此部分之認定，難以採信，附此敘明。
  (五)被告雖辯稱：上開工程之施作，甲○○並不知情，且未出資
    云云，而證人甲○○亦為相同之證述，然查：
    1.上揭擋土牆工程之工程款為800 萬元，而前開25、26、27
      地號土地為甲○○所有，被告乃甲○○自92年11月10日起
      至97年11月9 日止，以每年60萬元之報酬，委任管理上開
      土地之人，核其5 年之管理費用僅為300 萬元，衡情被告
      應無支付高達800 萬元工程款在非其土地上構築擋土牆之
      可能。次查被告於93年間以駕駛計程車為業，月入約2 、
      3 萬元，其妻未上班，兒女雖已成年但並未拿錢回家，被
      告名下僅一部計程車，並無不動產等情，業據被告於本院
      95年6 月26日準備程序供明在卷（見該日筆錄第2 頁），
      並有稅務電子閘門財產所得調件明細表在卷可證，堪認被
      告每月僅有駕駛計程車2 、3 萬元，及管理系爭土地約5
      萬元之收入，以被告每月約8 萬元之收入，此外無其他收
      入，名下亦無不動產，其如何能支付800 萬元之工程款？
      另據證人丙○○於本院證稱：該工程未完工，故尚未取得
      所有工程款，然至案發前，被告業已支付約200 萬元之工
      程款等語，被告則供稱：業已支付丙○○1 、200 萬元之
      工程款，其中4 、50萬元是伊妻標會之會款，其餘款項則
      為伊自臺北市士林區農會陸續提領云云（見95年6 月26日
      準備程序筆錄第2 頁），然查被告於臺北市士林區農會所
      開設帳號0000000000號帳戶，自93年5 月1 日至同年8 月
      底間，僅93年6 月23日、93年8 月19日分別提領14,000
      元及50 ,000 元2 筆款項，此外未再提領任何款項等情，
      有該農會95年7 月6 日士農信字第09510514號函檢送之帳
      戶交易明細表附於本院卷可參，是被告辯稱：其支付丙○○之1 、200 萬元工程款，除4 、50萬元為其妻之會款外
      ，餘均自其臺北市士林區農會帳戶提領云云，顯係臨訟卸
      責之詞，不足採信。依上諸端，堪認被告預定及已給付丙○○之工程款，絕非由被告支出，應甚明確。
    2.再查前揭未經核可擅自開挖整地構築擋土牆設施而違反水
      土保持法之案件，經臺北市政府先後開立4 張行政處分書
      ，共處78萬元之罰鍰，上開罰鍰均據甲○○繳清在案等情
      ，為被告及甲○○自承在卷，並有臺北市政府95年6 月13
      日府建四字第09584296000 號函及檢送甲○○繳納上開行
      政罰鍰之收據4 紙附於本院卷可參。查78萬元非區區小錢
      ，若本件違反水土保持法之犯行，為被告未經地主甲○○
      同意擅自為之，甲○○何以願意繳付高達78萬元之罰鍰？
      顯見甲○○應有參與本件構築擋土牆之工程。
    3.又臺北市政府建設局93年6 月16日至前述土地會勘時，葉
      榮東適在場，即由其於臺北市政府建設局會勘紀錄表簽名
      ，並由甲○○於93年6 月18日補具委託葉榮東、丙○○於
      臺北市政府會勘時到場之委託書等情，業據證人葉榮東、
      甲○○分別於偵查及本院審理時結證在卷，並有93年6 月
      16日臺北市政府建設局會勘紀錄表、委託書在卷可參（偵
      字第1874卷第41、42頁），倘甲○○事前就被告僱工在上
      揭土地上興建擋土牆之事毫無所悉，於臺北市政府通知到
      場或請其補具委託書時，應甚驚駭，衡情當查明究竟，並
      向臺北市政府說明原委，豈會均未為之，而逕出具委託書
      ，事後並繳付高達78萬元罰鍰，而未找被告理論及要被告
      負責之理。依上諸端，堪認被告委託丙○○興建本件擋土
      牆前，應有與地主甲○○商議，並約定由甲○○支付工程
      款，二人就本件犯行，有犯意之聯絡及行為之分擔，應可
      認定，起訴書認甲○○不知情，當屬有誤。
  (六)依臺北市士林地政事務所所製之土地複丈成果圖，雖可認被
    告開挖整地之範圍及於臺北市○○區○○段1 小段第28地號
    ，而前開28地號為旭泰投資有限公司所有，且亦經公告屬水
    土保持法及山坡地保育利用條例所規範之山坡地等情，有土
    地登記謄本、臺北市政府建設局96年2 月13日北市建四字第
    09600972200 號函附於本院卷可徵，堪可認定。惟查臺北市
    士林區○○段○ ○段第28地號與被告受委託管理之前開地段
    第25、26、27地號土地比鄰，而被告受託管理時該處原有之
    擋土牆本即橫跨座落臺北市○○區○○段1 小段第25、26、
    27、28地號等情，有臺北市士林地政事務所土地複丈成果圖
    可參，是被告主觀上誤認為前揭28地號所在之位置，為其受
    託管理之上開第25、26、27地號範圍內，非無可能，是被告
    開挖整地範圍雖及於未受託管理之第28地號，亦不構成水土
    保持法第32條第1 項或山坡地保育利用條例第34條第1 項之
    罪，附此敘明。
三查上開臺北市○○區○○段1 小段第25、26、27地號土地，為
  業經公告屬水土保持法第3 條第3 款規定之「山坡地」，而被
  告有權使用上開土地，其為該土地之使用人，係同法第4 條規
  定之水土保持義務人，其未經事先擬具水土保持計劃送請主管
  機關核定並監督實施，即擅自在前開「山坡地」為開挖整地設
  置擋土牆，係違反水土保持法第12條第1 項第3 款之規定，並
  致生水土流失，核其此部分所為，係犯水土保持法第33條3項
  前段之罪。被告委請不知情之丙○○及其他成年工人為上開犯
  行，為間接正犯。被告與甲○○間，就上開犯行，有犯意聯絡
  、行為分擔，均為共同正犯（按95年7 月1 日修正施行之刑法
  第28條係法院就共犯審認標準見解之明文化，非屬法律之變更
  ，不生新舊法比較適用問題，最高法院95年度台上字第5669號
  判決參照）。另實行公訴檢察官認被告犯行，另成立山坡地保
  育利用條例第35條第3 項之罪，與水土保持法第33條第3 項前
  段之罪，成立想像競合犯，查上揭土地雖同時為山坡地保育利
  用條例規範之山坡地，然依水土保持法第1 條第2 項規定：水
  土保持，依本法之規定，本法未規定者，適用其他法律之規定
  。由此觀之，水土保持法就立法體例，應係立於特別法之地位
  ，僅水土保持法未規定時，始可適用其他法律。故水土保持法
  為山坡地保育利用條例之特別法，應優先適用，故不再論以山
  坡地保育利用條例，實行公訴檢察官上述主張，尚有誤會。被
  告行為後，刑法業於94年2 月2 日修正公布，並於95年7 月1
  日施行。刑法第33條第5 款修正為主刑之種類：罰金新台幣1
  千元以上，以百元計算之。比較被告行為時刑法第33條第5 款
  主刑之種類：罰金銀元1 元以上。就罰金之最低度以適用舊法
  對於被告有利。爰審酌被告之素行、犯罪之動機、目的、所造
  成之損害、經主管機關多次警告禁止施工仍執意為之、嗣後對
  附近生態之保育環境之維護已復原、植生等一切情狀，量處有
  期徒刑1 年，以資懲儆。又被告上開犯行，犯罪時間在96年4
  月24日以前，其所犯之罪，符合中華民國96年罪犯減刑條例有
  關減刑之規定，爰依該條例第2 條第1 項第3 款之規定減其刑
  期二分之一。被告所犯為最重本刑5 年以下有期徒刑以下刑之
  罪，依中華民國96年罪犯減刑條例規定減為6 月以下有期徒刑
  ，依該條例第9 條之規定應諭知易科罰金。而修正前刑法第41
  條第1 項前段規定：「犯最重本刑為5 年以下有期徒刑以下之
  刑之罪，而受6 個月以下有期徒刑或拘役之宣告，因身體、教
  育、職業、家庭之關係或其他正當事由，執行顯有困難者，得
  以1 元以上3 元以下折算1 日，易科罰金。」，而被告行為時
  之易科罰金折算標準，依95年7 月1 日修正條文施行前罰金罰
  鍰提高標準條例第2 條前段之規定（該條業經總統於95年5 月
  17日公布刪除，並自95年7 月1 日失效），就其原定數額提高
  為100 倍折算1 日，則被告行為時之易科罰金折算標準，應以
  銀元100 元至300 元折算1 日，經折算為新臺幣後，係以新臺
  幣300 元至900 元折算為1 日；惟修正後之刑法第41條第1 項
  前段則規定：「犯最重本刑為5 年以下有期徒刑以下之刑之罪
  ，而受6 個月以下有期徒刑或拘役之宣告者，得以新臺幣
  1,000 元、2,000 元或3,000 元折算1 日，易科罰金。」，比
  較修正前後之易科罰金折算標準，依刑法第2 條第1 項前段之
  規定，及參照法院辦理96年減刑案件應行注意事項第34點之規
  定，應適用修正前刑法第41條第1 項前段及修正前罰金罰鍰提
  高標準條例第2 條前段之規定，定其易科罰金之折算標準。
四據上論斷，應依刑事訴訟法第299 條第1 項前段，水土保持法
  第33條第3 項前段，刑法第2 條第1 項前段、第28條，修正前
  刑法第41條第1 項前段，修正前罰金罰鍰提高標準條例第2 條
  前段，現行法規所定貨幣單位折算新臺幣條例第2 條，中華民
  國96年罪犯減刑條例第2 條第1 項第3 款、第7 條、第9 條，
  判決如主文。
五本案經檢察官陳銘鋒到庭執行職務。
中　　華　　民　　國　　96　　年　　8 　　月　　30　　日
　　　　　　　　　刑事第三庭審判長法　官  杜惠錦
　　　　　　　　　　　　　　　　　法　官  朱瑞娟
　　　　　　　　　　　　　　　　　法　官  江翠萍
以上正本證明與原本無異。
如不服本判決，應於收受送達後10日內向本院提出上訴書狀。
                                  書記官  陳慧玲
中　　華　　民　　國　　96　　年　　9 　　月　　3 　　日
附錄本案論罪科刑法條：
水土保持法第33條
有下列情形之一者，處新台幣 6 萬元以上 30 萬元以下罰鍰：
一  違反第 8 條第 1 項規定未依水土保持技術規範實施水土保
    持之處理與維護，或違反第22條第1 項，未在規定期限內改
    正或實施仍不合水土保持技術規範者。
二  違反第 12 條至第 14 條規定之一，未先擬具水土保持計畫
    或未依核定計畫實施水土保持之處理與維護者，或違反第23
    條規定，未在規定期限內改正或實施仍不合水土保持技術規
    範者。
前項各款情形之一，經繼續限期改正而不改正者或實施仍不合水
土保持技術規範者，按次分別處罰，至改正為止，並令其停工，
得沒入其設施及所使用之機具，強制拆除及清除其工作物，所需
費用，由經營人、使用人或所有人負擔。
第1 項第2 款情形，致生水土流失或毀損水土保持之處理與維護
設施者，處6 月以上5 年以下有期徒刑，得併科新台幣60萬元以
下罰金；因而致人於死者，處3 年以上10年以下有期徒刑，得併
科新台幣80萬元以下罰金；致重傷者，處1 年以上7 年以下有期
徒刑，得併科新台幣60萬元以下罰金。
